【裁判字號】    99,聲再,168
【裁判日期】    990830
【裁判案由】    聲請再審
【裁判全文】
臺灣高等法院臺中分院刑事裁定         99年度聲再字第168號
再審聲請人
即受判決人  甲○○
上列聲請人因聲請再審案件，對於最高法院99年度台上字第3156
號，中華民國99年5月20日第三審確定判決（第二審：本院96年
度上訴字第3047號，起訴案號：臺灣臺中地方法院檢察署95年度
偵字第18231、18232、18233號），聲請再審，本院裁定如下：
    主  文
再審之聲請駁回。
    理  由
一、聲請意旨略謂：聲請人經本院以96年度上訴字第3047號判決
    共同連續行使偽造文書罪而科處有期徒刑3年8月，後經最高
    法院上訴駁回確定，該判決認聲請人與共同被告楊桂玉共同
    涉犯偽造文書、詐欺罪，其理由乃在於聲請人與楊桂玉係屬
    母子關係，且共同經營王女成衣公司，明知該公司周轉困難
    對外舉債已無力清償，是乃共同意圖為自己不法所有，並基
    於概括之犯意聯絡由楊桂玉出面召集互助會，或參加他人成
    立之互助會，並利用人頭詐標會款，或以被冒標會員之名義
    故意高價搶標會款，而於得標後拒付死會會款並逃逸無蹤。
    該判決為上述認定之證據，除證人林煌等人之指訴、互助會
    單、支票退票記錄表及客戶帳卡明細單外，並參以共同被告
    楊桂玉並不識字，書寫互助會會標單等文件尚須再審聲請人
    代勞等情觀之，楊桂玉得否獨立經營事業而無須他人輔助乃
    有疑義，從而推論聲請人係與楊桂玉共同經營王女成衣公司
    ，且對公司財務狀況知之甚詳，是為填補公司財務缺口，乃
    共同詐標會款以供公司周轉，惟原審為上述認定，卻忽略證
    人陳張花枝、王楊沛、蔡王秀月、周心愛、邱錦宗、徐雪勤
    、蘇妍妍、賴國順、楊蕙楨、黃秉道、廖德助、張何鳳、吳
    淞益證稱「起會及標會事宜均係由楊桂玉電話或當面聯絡，
    並未由聲請人主導或出面收受會款」之證述，顯見告訴人所
    為不利聲請人之指訴確有瑕疵，而前後有矛盾之處。另王女
    成衣公司早於聲請人就讀國中時即已成立，且一直由楊桂玉
    獨立經營，公司之財務及業務均由楊桂玉獨自處理，亦足證
    聲請人並不知王女成衣公司財務困難，進而共同召集互助會
    ，原審以楊桂玉不識字並應無法獨立經營公司而認聲請人應
    有從旁協助，並因此得知公司財務狀況不佳進而與楊桂玉共
    同詐標會款，乃屬率斷。又聲請人以發現民國66年之戶籍謄
    本，其上記載楊桂玉雖僅國小畢業之教育程度，卻能於綠山
    公司擔任業務經理，足見原審質疑楊桂玉無法獨立經營事業
    而需聲請人協助乃於實情不符，其進而推論聲請人知公司有
    財務困難故共同詐標會款自難成立，是以發現新證據足以認
    再審聲請人應受無罪判決之諭知，爰提起再審。
二、按有罪之判決確定後，因發現確實之新證據，足認受有罪判
    決之人應受無罪、免訴、免刑或輕於原判決所認罪名之判決
    者，為受判決人之利益，得聲請再審；又法院認為無再審理
    由者，應以裁定駁回之，刑事訴訟法第420條第1項第6款、
    第434條第1項分別定有明文。次按刑事訴訟法第420條第1項
    第6款所謂「確實新證據」，係指其證據本身在客觀上可認
    為真實，毋須經過調查，即足以動搖原判決，使受刑人得受
    有利之裁判者而言，若在客觀上就其之真實性如何，尚欠明
    瞭，非經相當之調查，不能辨其真偽，即與確實新證據之「
    確實」含義不符，自難採為聲請再審之理由（最高法院85年
    度臺抗字第424號裁定參照）。再按刑事訴訟法第420條第1
    項第6款所謂「發現確實之新證據」，係指該證據於事實審
    法院判決前業已存在，為法院、當事人所不知，不及調查斟
    酌，至其後始行發現，且就證據本身形式觀察，固不以絕對
    不須經過調查程序為條件，但必須顯然可認為足以動搖原有
    罪之確定判決，而為受判決人無罪、免訴、免刑或輕於原判
    決所認罪名之判決者為限。亦即該「新證據」須可認為確實
    具有足以動搖原確定判決，而對受判決人為更有利判決之「
    確實性」外，尚須具備該證據係在事實審法院於判決前已存
    在，因未經發現，不及調查斟酌，或審判時未經注意，至其
    後始行發現之「嶄新性」特質，二者均屬不可或缺，倘若未
    具備上開「確實性」與「嶄新性」二種聲請再審新證據之特
    性，即不能據為聲請再審之原因（最高法院90年度臺抗字第
    71號刑事裁定可資參照）。且所謂「發現確實新證據」，必
    該證據係於判決確定前因未經發現不及調查斟酌，至其後始
    行發現者而言。若證據於判決前已經當事人提出或聲請調查
    ，經原法院捨棄不採者，即非該條所謂發現之新證據，不得
    據為聲請再審之原因（最高法院77年度臺上字第55號判決參
    照）。是刑事訴訟法第420條第1項第6款「因發現確實之新
    證據，足認受有罪判決之人應受無罪、免訴、免刑或輕於原
    判決所認罪名之判決者」之再審事由予以審酌。然該條之所
    謂「新證據」，必須具備事實審判決前已經存在，為法院、
    當事人所不知，事後方行發現之「嶄新性」，及顯然可認足
    以動搖原有罪確定判決，應為無罪、免訴、免刑或輕於原判
    決罪名之「確實性」二要件，此二要件應同時具備尚屬符合
    。末按判決以後成立之文書，其內容係根據另一證據作成，
    而該另一證據係成立於事實審法院判決之前者，應認為有新
    證據之存在。如出生證明係根據判決前早已存在之醫院病歷
    表所作成；存款證明係根據判決前已存在之存款帳簿所作成
    而言。至若人證，係以證人之證言為證據資料，故以證人為
    證據方法，以其陳述為證明之作用者，除非其於另一訴訟中
    已為證言之陳述，否則，不能以其事後所製作記載見聞事實
    之文書，謂其係根據該人證成立於事實審法院判決之前，而
    認該「文書」為新證據（最高法院75年臺上字第7151號判例
    ）。而此判例所謂之證人「於另一訴訟中已為證言之陳述」
    ，係指證人在事實審法院判決前，在另一訴訟中已為證言之
    陳述，而有可為證據之供述筆錄（書證），未能調查審酌之
    情形而言（最高法院90年度臺抗字第360號判決意旨參照）
    。
三、本件聲請人雖以證人連子淇、王月娥於審理時關於聲請人並
    未與共同被告楊桂玉共同經營成衣公司之證述，民國66年之
    戶籍謄本上關於楊桂玉職業之記載，及陳花枝等人於偵查中
    均證稱「起會及標會事宜均係由楊桂玉電話或當面聯絡，並
    未由聲請人主導或出面收受會款」等語據以作為聲請再審之
    證據，惟查：
(一)關於聲請人以證人連子淇、王月娥之證詞為聲請再審之證據
    部分，查上開證據已於本院96年度上訴字第3047號判決之前
    已經存在，且已為聲請人所知悉，但為上開確定判決捨棄不
    採，有上開判決在卷可憑（見該判決第8-10頁所載），則該
    證據應已為法院與被告所知悉，且經法院捨棄不採，並無於
    判決前不及調查斟酌，至其後始行發現之情事可言。
(二)聲請人再以民國66年之戶籍謄本為聲請再審之證據，然依聲
    請人即被告及共同被告楊桂玉既均供承被告楊桂玉不識字，
    及證人連子淇亦曾證稱楊桂玉經營王女公司係因出貨單及貨
    品名稱均以數字為代號，楊僅認得數字、國字僅懂一點點（
    見該判決，第6、9頁），是以，縱令上開戶籍謄本關於楊桂
    玉之職業欄有業務經理等記載，尚難以此即認定聲請人即被
    告並無與楊桂玉共同經營王女公司，且上開戶籍謄本亦無法
    直接用以推翻聲請人與楊桂玉之間有詐欺、連續行使偽造文
    書之犯意聯絡及行為分擔之認定，故該謄本雖具備於審理時
    已存在且未提出之新規性，卻仍欠缺足以推翻原判決有罪認
    定之確實性，是聲請人此部分主張仍無理由。
(三)聲請人復以陳張花枝等人之證述，欲證明其對於楊桂玉所召
    集或參加之互助會，於開標時其均未參與其中且向會員收取
    會款係遵照楊桂玉之指示，故無共同詐欺、行使偽造文書之
    犯意聯絡與行為分擔，惟原審法院於此作出與聲請人相反之
    認定，其所列舉之證據包括：（1）於楊桂玉自行召集之互
    助會中，證人林煌、紀經順、蔡錫復、吳日南對於開標當時
    之情景或開標後通知收取會款之證詞，與提起被告前案之自
    訴人（紀經順、王楊沛、蔡王秀月、周心愛、邱錦宗、徐雪
    勤）及證人（張何鳳、吳淞益、李素貞、張景旭、林煌、洪
    麗玉、黃秉道、吳日南、廖德助）均證稱聲請人曾向其收取
    會款（上開判決書，第5至6頁），以及聲請人亦承認其會幫
    楊桂玉收取會款證言（上開判決書，第6頁第12行），均可
    證明聲請人確有在開標時參與其中，且已有收取會款之事實
    。（2）另在楊桂玉參與他人召集之戶助會中，證人劉南耀
    於被告前案審理時亦證稱，楊桂玉與高於其他投標人多達四
    萬元之標息競標已不尋常，且其於隔日告知楊桂玉若標錯可
    以放棄時聲請人亦在場且未為任何表示，以及聲請人日後以
    其名義簽發支票支付死會會款，可證聲請人對於楊桂玉以不
    合理之高價得標，且聲請人對於以其名義開立之支票帳戶已
    無足支付所開立之支票亦應知情，仍先由楊桂玉高價投標、
    後開立支票支付會款，可知聲請人有詐騙意圖（上開判決書
    ，第7至8頁）。是原審法院對於形成聲請人有罪判決之心證
    ，已依據卷內資料予以指駁及說明綦詳，上開再審聲請意旨
    無非係就原判決證據如何採酌認定之爭執，惟證據之調查，
    係屬法院之職權，而法院就調查證據之結果，本於自由心證
    之原則，而為斟酌取捨，故證據之證明力如何，係屬法院之
    職權範圍，且原確定判決既已就聲請人涉案之證據、如何認
    定其違法之理由，予以審酌認定，並於理由欄中敘明，而其
    證據之取捨並無違反論理或經驗法則，即難認其所為之論斷
    係屬違法，聲請人就屬法院職權認定之範疇任意予以指摘，
    據以聲請再審，該項證據既非判決後所發見，即難憑以聲請
    再審。
四、綜上所述，聲請人所舉各項，或非法院、當事人所不知，或
    為顯非不須經過調查即足以動搖原判決，使聲請人得受有利
    裁判之確實新證據；或為就形式上觀察，亦未達到足以動搖
    原有罪確定判決，而為聲請人無罪、免訴、免刑或輕於原判
    決所認罪名之程度，而未具「確實性」之要件自明；或就原
    判決理由已說明或原判決採證認事職權之適法行使再行爭執
    ，顯與刑事訴訟法第420條第1項第6款之規定不符，是聲請
    人以上開情事，主張其有再審之事由，顯有未當，依刑事訴
    訟法第434條規定，其再審之聲請為無理由，應予駁回。
據上論斷，應依刑事訴訟法第434條第1項，裁定如主文。
中    華    民    國    99    年    8    月    30    日
            刑事第六庭    審判長法  官  李  文  雄
                                法  官  邱  顯  祥
                                法  官  林  靜  芬
以上正本證明與原本無異。
如不服本裁定，得於收受送達後五日內向本院提出抗告書狀（須
附繕本）。
                                書記官  高  勳  楠
中    華    民    國    99    年    8    月    30    日

司法院資訊處製作；財團法人民間司法改革基金會備份。
